臺灣臺北地方法院民事判決　　　　　　　　　　　　九十三年度重訴字第一九二號
　　原　　 告　 丙○○　台北市○○路一○五巷十五號五樓
　　訴訟代理人　洪銘徽　律師
　　被　　　告　甲○○　台北市○○區○○路四三五巷二三號四樓
　　　　　　　　財來昇交通有限公司
　　法定代理人　乙○○
右當事人間請求侵權行為損害賠償事件，原告提起刑事附帶民事訴訟，經本院刑事庭
移送前來，本院於九十三年五月二十七日言詞辯論終結，判決如下：
    主    文
被告應連帶給付原告新台幣壹仟壹佰玖拾貳萬仟肆佰柒拾元，及自民國九十二年六
月十三日起至清償日止，按週年利率百分之五計算之利息。
原告其餘之訴駁回。
訴訟費用由被告連帶負擔十分之九；餘由原告負擔。
本判決第一項於原告以新台幣佰玖拾柒萬元供擔保後，得假執行。
原告其餘假執行之聲請駁回。
    事    實
甲、原告方面：
一、聲明：
（一）被告等應連帶給付原告新台幣（下同）一千八百二十四萬一千九百一十元及自
      起訴狀繕本送達被告等之翌日起至清償日止，按週年利率百分之五計算之利息
      。
（二）原告願供擔保，請准宣告假執行。
二、陳述：
（一）被告甲○○係營業計程車司機，靠行於被告誠義交通有限公司（於民國九十二
      年十一月二十六日更名為財來昇交通有限公司），為從事駕駛業務之人，於九
      十一年九月十九日十五時許，駕駛車牌號碼Ｂ八－三Ｏ八號計程車，沿台北市
      ○○○路一段由北往南方向行駛，途經金山南路一段與齊東街口向左迴轉欲向
      北行駛，原應注意距交岔路口三十公尺前應顯示方向燈或手勢，須行至路口中
      心處始得左轉，並應讓直行車先行，且依當時情形，又無不能注意之情事，乃
      竟疏未注意，而貿然搶先左轉，不慎撞及沿台北市○○○路○段南往北方向直
      行，由原告丙○○所騎乘之車牌號碼ＡＹＩ－Ｏ一九號之機車而肇事，致原告
      受有頭部外傷併顱內出血及左側額骨骨折之重傷害，業據起訴在案，被告甲○
      ○駕駛Ｂ八－三Ｏ八號營小客車，違反未依左轉彎車未讓直行車先行，跨越分
      向限制線駛入來車道之規定，原告並未違規，肇事責任皆由被告負責，原告並
      無過失。
（二）按因犯罪而受損害之人，於刑事訴訟程序得附帶提起民事訴訟，對於被告及依
      民法負賠償責任之人，請求回復其損害，依民法第一百八十四條第一項前段、
      第一百九十一條之二前段，第一百九十三條第一項、第一百九十五條第一項前
      段、第二百十三條第一項、民法第一百八十八條第一項前段，被告甲○○係營
      業計程車司機，靠行於被告財來昇交通有限公司（以下稱財來昇公司），依社
      會客觀之觀念上，已足使一般人信賴駕駛汽車之司機即為所靠行公司所僱用之
      司機，因而該肇事之司機即難認非該靠行公司之受僱人，故被告財來昇公司與
      被告甲○○應對本案所致生之損害負有連帶損害賠償責任。又原告之癲癇症係
      因被告之肇事所引發，具有相當因果關係，且屬重大不治或難治之重傷害。
（三）原告因本件車禍受有左列之損害：
１、醫療費用部分：原告因本件車禍，受有嚴重頭部外傷併顱內出血及左側額骨骨折
    之重傷害，經緊急手術治療後仍造成顱骨缺損並引發癲癇症，截至九十二年六月
    二日為止，共計支出醫療費用新台幣十一萬七千一百六十六元（含檢查及復健費
    用等），而九十二年六月二日以後迄九十三年四月七日期間，亦再支出醫療費計
    六千六百八十元，共計一十二萬三千八百四十六元，爾後所需之醫療費用等，原
    告表示保留之。
２、看護費用部分：原告受傷後經送國立台灣大學醫學院附設醫院（下稱台大醫院）
    急診，並接受緊急左側額骨減壓術及顱內壓監測術，九十一年九月十九日至九十
    一年十月四日於加護病房治療照顧，九十一年十月四日轉入一般病房，於九十一
    年十月三十日出院，期間在九十一年十月五日至十月二十八因原告無法自理起居
    ，共支出看護費用計四萬一千四百元，而自九十一年十一月起迄今則由妻子洪淑
    娥看護，原告之傷勢因左側額骨骨折之因素，導致九十一年十二月二十六日再度
    至九十二年四月二十七日再度住院治療，又因引發癲癇症，實無法單獨自理起居
    ，因此造成妻子離職在家由其擔任看護之工作，而原告太太洪淑娥原任職於香港
    商壹傳媒出版有限公司台灣分公司擔任研究員，期間薪資每月五萬五千元，迄九
    十二年五月底折算工資計支出看護費用三十八萬五千元（自九十一年十一月至九
    十二年五月底），以上二項共計四十二萬六千四百元。
３、交通費部分：原告及家屬，因原告之傷勢須持須追蹤治療，截至九十二年六月二
    日為止，往返住家及台大醫院間共計三十五次，往返一次須支付交通費四百元（
    中和往返台大醫院），合計一萬四千元，而九十二年六月二日以後迄九十三年四
    月七日期間，再赴台大醫院追蹤醫療達二十八次，合計一萬一千二百元，以上共
    計二萬五千二百元。
４、喪失勞動能力之損害部分：原告在未受傷前任百網匯數位股份有限公司（下稱百
    網匯公司）負責人，其勞保投保薪資為三萬三百元，因本車禍事件，導致原告無
    法繼續工作致與數家公司解除原合約，且原告因本件車禍，受有嚴重頭部外傷併
    顱內出血且引發癲癇症，無法自理，應認原告所受傷害，屬於勞工保險殘廢給付
    標準所列之第二級殘廢，依各殘廢等級喪失或減少動力比率表所示，已百分之百
    喪失或減少勞動能力；原告係五十三年八月二十三日出生，於受傷時之年齡為三
    十八歲，依勞動基準法第五十四條第一項第一款之規定，勞工強制退休之年齡為
    六十歲，則尚可工作之勞動年資為二十二年，依霍夫曼式計算法並扣除年息百分
    之五之中間利息，原告就此得請求被告賠償之喪失勞動能力損害為一千一百六十
    六萬二千八百八十四元（計算方式為：30300*12*22*1.000000000=00000000 ）
    （元以上四捨五入）。
５、精神慰撫金部分：原告因本件車禍受有重大傷害，雖保住生命，惟已難如正常人
    一般生活，萬事須人照料，且無法工作，原告係私立世界新聞專科學校畢業，後
    於台灣大學推廣教育中心企業經理人員高階管理班暨高階財務專業經理班修業期
    滿，原告奮學精神實屬難得，然經此車禍事件，一片光明前途毀於一旦，其精神
    上所受痛苦，實非筆墨所能形容，就此請求被告賠償五百九十八萬八千五百八十
    元，稍資慰藉。
６、原告於不得已之情形下，遂將住家浴室進行拆除浴缸工程，此為增加生活上需要
    之費用部分，花費一萬五千元，被告亦應賠償之。
（四）綜上所陳，原告共受有一千八百二十四萬一千九百一十元之損害，此項損害均
      係因被告駕駛過失所致，為此，爰依侵權行為之法律關係，請求被告等連帶賠
      償。
三、證據：提出營業登記資料公示查詢表一紙、診斷證明書四紙、起訴書一件、醫療
    費用單據七十三紙、看護費用四紙、任職證明書及離職證明書二紙、營利事業登
    記證一紙、勞工保險卡一件、解除合約聲明書二紙、戶口名簿一紙、證書三紙、
    估價單一紙、證明書一紙、高等法院函文一件、財來昇交通有限公司變更登記表
    一件、道路交通事故調查報告一紙、臺北市車輛行車事故鑑定委員會鑑定意見書
    一件、臺北市政府交通局覆議意見書一件（以上均影本）、刑事判決一件等件為
    證。
乙、被告方面：
一、聲明：原告之訴及假執行均駁回。
二、陳述：肇事係因為原告過失才發生，被告是因為轉彎在路口停下才被原告撞到，
    故被告是被撞者，另賠償金額應依過失責任分擔，且原告所主張之癲癇並非本件
    車禍所致，是原告自己的問題，係其於同年五月二十六日始就醫診斷而出。
三、證據：被告未提出任何證據供本院參酌。
    理  由
一、本件原告起訴主張被告甲○○係計程車司機，靠行於被告財來昇交通有限公司，
    於九十一年九月十九日下午三時許，駕駛車號Ｂ八－三Ｏ八之營業用小客車，沿
    金山南路一段由北往南方向行駛，途經金山南路一段與齊東街口向左迴轉欲向北
    行駛，原應注意距交岔路口三十公尺前應顯示方向燈或手勢，須行至路口中心處
    始得左轉，並應讓直行車先行，乃竟疏未注意，而貿然搶先左轉，不慎撞及沿台
    北市○○○路○段南往北方向直行，由原告丙○○所騎乘之車牌號碼ＡＹＩ－Ｏ
    一九號之機車，並因本件車禍，受有嚴重頭部外傷併顱內出血且引發癲癇症，無
    法自理生活，復無法工作，為爰依侵權行為法律關係，請求被告賠償一千八百二
    十四萬一千九百一十元及自起訴狀繕本送達被告等之翌日起至清償日止，按週年
    利率百分之五計算之利息等語；惟被告以並無過失且原告受傷當時並無癲癇症，
    其請求金額過高云云置辯。
二、經查，本件有關原告因本次事故受有頭部外傷併顱內出血一節，為兩造所不爭執
    ，此一事實並有道路交通事故調查報告一紙、臺北市車輛行車事故鑑定委員會鑑
    定意見書一件、臺北市政府交通局覆議意見書一件、台大醫院診斷證明書四紙等
    在卷可參，此部分事實洵堪認定，是本件兩造所爭執者乃被告對系爭事故之發生
    是否具有過失？與原告間過失比例如何？原告之癲癇症是否為本件事故所致？茲
    分述如下：
（一）按駕駛人駕駛汽車，應遵守道路交通標誌、標線、號誌之指示；汽車在雙向二
      車道行駛時，應依左列規定：一、均應在遵行車道內行駛；二、在劃有分向限
      制線之路段，不得駛入來車之車道內；汽車行駛至交岔路口，其行進、轉彎，
      應依左列規定：二、車輛行至無號誌或號誌故障而無交通警察指揮之交岔路口
      ，支線道車應暫停讓幹線道車先行，未劃分幹、支線或同為幹線道或支線道者
      ，轉彎車應暫停讓直行車先行；六、轉彎車應讓直行車先行；行經無號誌之交
      岔路口，應減速慢行，作隨時停車之準備；分向限制線，用以劃分路面成雙向
      車道，禁止車輛跨越行駛，並不得迴轉，道路交通安全規則第九十七條第一款
      、第二款、第一百零二條第一項第二款、第六款、第九十三條第一項第三款、
      道路交通標誌標線號誌設置規則第一百六十五條第一項、第二項規定分別定有
      明文，本件被告甲○○於前揭時地，駕駛車牌號碼Ｂ八－三０八號營業用小客
      車沿臺北市○○○路○段平面道路由北向南方向行駛，行經該路段與齊東街、
      新生高架道路下迴轉道無號誌交岔路口，左轉東向進入金山南路一段新生高架
      道路下、道路中央繪有分向限制線之雙向迴轉道，擬再左轉北向進入金山南路
      一段南向北方向平面道路之際，被告為超越迴轉道內同向即西向東方向車道內
      其他車輛，先向右跨越迴轉道中央分向限制線、駛入東向西方向來車車道內，
      復因其所駕車輛駛入迴轉道東向西方向來車車道內後，視線受新生高架道路橋
      墩阻擋、無法察見沿金山南路一段平面車道由南向北方向行駛之車輛，乃貿然
      將車輛駛出新生高架道路下迴轉道，適原告騎乘車牌號碼ＡＹＩ－０一九號重
      型機車沿臺北市○○○路○段平面道路南向北方向內側車道行駛，行經該路段
      與齊東街、新生高架道路下迴轉道無號誌交岔路口，擬由南向北方向直行通過
      該路口之際，見狀閃煞不及，原告所乘機車左前車頭遂撞擊被告所駕車輛前保
      險桿右側，因而人車倒地，當場受有頭部外傷併顱內出血及左側額骨骨折之傷
      勢，被告有未遵守分向限制線標線指示、轉彎車未讓直行車先行之過失甚明，
      且其過失行為與告訴人之傷勢間，有相當因果關係，臺北市車輛行車事故鑑定
      委員會、臺北市政府交通局亦同此意見，有臺北市車輛行車事故鑑定委員會覆
      函暨鑑定意見書、臺北市政府交通局覆函暨覆議意見書，立卷足徵，是被告於
      本件車禍事故中既違反道路交通安全規則，被告顯有過失，殆屬無疑，被告辯
      解並無過失、並非肇事者云云，難以採信。
（二）次按車輛行經無號誌之交岔路口，應減速慢行，作隨時停車之準備，道路交通
      安全規則第九十三條第一項第三款亦有明定，本件被告行經事故地點即臺北市
      ○○○路一段平面道路與齊東街、新生高架道路下迴轉道無號誌交岔路口時，
      原告並未減速慢行、作隨時停車之準備，此觀其所乘機車自距離被告所駕車輛
      車頭二‧六公尺處即已開始煞車、在地面上留下煞車痕跡，但仍未能煞停，與
      被告所駕車輛車頭碰撞等情即明，此有道路交通事故調查報告表一紙，在卷可
      稽，是原告疏未注意汽機車行經無號誌之交岔路口，應減速慢行，作隨時停車
      之準備，貿然前行而有過失之事實，亦足認定，雖依臺北市車輛行車事故鑑定
      委員會覆函暨鑑定意見書、臺北市政府交通局覆函暨覆議意見書，並無顯示原
      告有何違規情事，惟本院依現場圖，自為之判斷不受該拘束，本院認原告對此
      之事故亦有百分之十過失。
（三）原告於九十一年九月十九日因車禍受有頭部外傷併顱內出血至台大醫院求治，
      於當月二十日接受開顱手術，並於同年十二月八日起癲癇症發作，使用三種抗
      癲癇藥物，仍有發作現象，屬難治型癲癇症，需服藥數年或更久始能控制之癲
      癇症，此有台大醫院九十二年四月二十八日及九十三年二月十日出具之診斷證
      明書，復有九十二年度交易字第八四號台灣台北地方法院刑事判決所依臺大醫
      院九十二校附醫秘字第九二００二０四八四七號覆函資料，立卷足憑，被告之
      癲癇症為本次車禍事故之後遺症，已經臺大醫院鑑明無訛，再事故發生前告訴
      人除數度前往敦南實和聯合診所、協群牙醫診所就醫外，並無明顯疾患、就醫
      記錄，有前揭刑事判決依中央健康保險局健保審字第０九二００二七六五八號
      覆函暨告訴人保險對象門診就醫記錄明細表，在卷可參，而原告之癲癇症為複
      雜難治型，若非如此嚴重頭部外傷、顱骨缺損，怎會驟生如此病症？又癲癇症
      顯無可能在規模及醫療器材俱不足之診所治療，原告因本件事故導致顱骨明顯
      缺損、左側頭部凹陷，此有診斷證明書四紙，附卷可稽，是其癲癇症顯係因本
      件事故所致，二者間具有相當因果關係，殆無疑義，被告所辯不足為據。
 三、按因故意或過失，不法侵害他人之權利者，負損害賠償責任，受僱人因執行職
     務，不法侵害他人之權利者，由僱用人與行為人連帶負損害賠償責任，不法侵
     害他人身體、健康者，被害人雖非財產上之損害，亦得請求賠償相當之金額，
     民法第一百八十四條前段、第一百八十八條第一項前段、第一百九十五條第一
     項分別定有明文，本件原告因被告之侵權行為所受之損害，原告應負百分之十
     過失責任，被告應負百分之九十過失責任，是關於原告損害賠償之請求，其准
     駁依下列項目計算之：（元以下四捨五入）
（一）醫療費用：
      原告主張因本件車禍，受有嚴重頭部外傷併顱內出血及左側額骨骨折之重傷害
      ，經緊急手術治療後仍造成顱骨缺損並引發癲癇症，截至九十二年六月二日為
      止，共計支出醫療費用新台幣十一萬二千一百六十六元（原告誤為十一萬七千
      一百六十六元），而九十二年六月二日以後迄九十三年四月七日期間，亦再支
      出醫療費計六千六百五十元（原告誤為六千六百八十元），共計十一萬八千八
      百一十六元，上開事實，有原告提出之收據七十三紙為證，被告對此亦不爭執
      ，是依上開比例計算，被告應賠償原告十萬六千九百三十四元。
（二）減少勞動能力損害賠償部分：
      原告主張在未受傷前任百網匯公司負責人，其勞保投保薪資為三萬三百元，因
      本車禍事件，導致原告無法繼續工作致與數家公司解除原合約，且原告因本件
      車禍，受有嚴重頭部外傷併顱內出血且引發癲癇症，無法自理生活，已百分之
      百喪失勞動能力，無法工作，上揭事實業據提出勞工保險卡一件、證明書二紙
      在卷可考，應堪認為真實，而原告因系爭車禍致無法工作，而依原告之就醫診
      療紀錄，應可確認依原告就醫之頻繁，已達無法上班程度，是原告減少勞動能
      力之損害額，以每月三萬三百元薪資計算，算至勞動基準法第五十四條第一項
      第一款之規定，勞工強制退休之年齡為六十歲，則尚可工作之勞動年資為二十
      二年；原告係五十三年八月二十三日出生，於受傷時之年齡為三十八歲，依霍
      夫曼式計算法並扣除年息百分之五之中間利息，復依上開比例計算，原告就此
      得請求被告賠償一千零四十九萬六千五百九十六元（計算方式為：30300*12*
      22 *1.00000000 0*0.9=00000000）。
（三）交通費及增加生活上需要部分：
      原告復主張因原告之傷勢須持續追蹤治療，截至九十二年六月二日為止，往返
      大醫院），合計一萬四千元，而九十二年六月二日以後迄九十三年四月七日期
      間，再赴台大醫院追蹤醫療達二十八次，合計一萬一千二百元，以上共計二萬
      五千二百元，又原告經此車禍事件後，因造成生活起居重大不變，原告遂將住
      家浴室進行拆除浴缸工程，另請求增加生活上需要之費用部分一萬五千元，有
      證明書一紙在卷可查，又就原告交通費、增加生活上需要部分之請求，被告並
      未爭執，茲審酌原告之傷勢及自其住居所至上開醫療機構之路程，堪信其請求
      尚屬可採，而此部份費用亦應依上開比例計算，是被告應賠償原告之交通及增
      加生活上需要費用，共計為三萬六千一百八十元。
（四）看護費：
      原告另主張於九十一年九月十九日至九十一年十月四日於加護病房治療照顧，
      九十一年十月四日轉入一般病房，於九十一年十月三十日出院，期間在九十一
      年十月五日至十月二十八因原告無法自理起居，共支出看護費用計四萬一千四
      百元，而自九十一年十一月起迄今則由妻子洪淑娥看護，原告之傷勢因左側額
      骨骨折之因素，導致九十一年十二月二十六日再度住院並於九十一年十二月二
      十七日進行顱骨整形術，後又於九十二年四月十四日至九十二年四月二十七日
      再度住院治療，又因引發癲癇症，無法單獨自理起居，因此造成妻子離職在家
      由其擔任看護之工作，而原告妻子洪淑娥原任職於香港商壹傳媒出版有限公司
      台灣分公司擔任研究員，期間薪資每月五萬五千元，自九十一年十一月迄九十
      二年五月底折算工資計支出看護費用三十八萬五千元，按親屬間看護雖無實際
      上金錢之支付，惟其所花費之精神心力，與有給職之看護相較仍不惶多讓，而
      非親屬間之看護猶須計算費用，親屬間之看護自非係為減免加害者之責任而作
      ，是親屬間看護費用，亦非不得請求。而依原告所提教友看護中心約雇病患服
      務員工資受領收據，計費依全日之看護為二千元，一月之費用即為六萬元，是
      原告上開請求尚非無據，以上二項共計四十二萬六千四百元，惟原告此部份之
      請求，尚應依比例計算本件被告所應分攤數額，本件被告應賠償原告之看護費
      為三十八萬三千七百六十元。
（五）精神慰撫金：
      原告因系爭車禍受有重大傷害，雖保住生命，難如正常人一般生活，萬事須人
      照料，且無法工作，又原告係私立世界新聞專科學校畢業，後於台灣大學推廣
      教育中心企業經理人員高階管理班暨高階財務專業經理班修業期滿，其前程受
      阻，精神上受有許多痛苦，就此請求被告賠償五百九十八萬八千五百八十元非
      財產上損害云云。茲審酌被告甲○○為計程車司機及被告財來昇交通公司為資
      本總額八百萬元之經營計程車客運業有限公司、兩造之經濟地位、身分、原告
      所受傷害等一切情事，本院認原告所得請求之精神慰撫金以一百萬元為當，而
      依上開百分之十比例計算，被告應賠償原告之精神慰撫金為九十萬元。
（六）綜上所述，就原告請求被告賠償之金額為一千八百二十四萬一千九百一十元，
      經本院審酌證據資料並依上開比例計算後，認原告得請求被告等連帶給付之損
      害賠償金為一千一百九十二萬三千四百七十元，是原告在此範圍內之主張為有
      理由，應予准許。其超過此範圍之請求，並無所據，應予駁回。
四、假執行之宣告：
    原告陳明願供擔保，聲請宣告假執行，經核其勝訴部份，合於法律之規定，爰酌
    定相當之擔保金額宣告之；其餘假執行之聲請，因訴之駁回而失所依附，不予准
    許。
五、結論：原告之訴，為一部有理由，一部無理由，依民事訴訟法第七十九條、第八
    十五條第二項、第三百九十條第二項，判決如主文。
中　　　華　　　民　　　國　　九十三　　年　　　六　　　月　　十  一　　日
                                  民事第二庭法  官  汪漢卿
正本係照原本作成
如對本判決上訴，須於判決送達後廿日內向本院提出上訴狀
中　　　華　　　民　　　國　　九十三　　年　　　六　　　月　　十  一　　日
                                            書記官  許婉如
